最高法院刑事判決　　　　　　　　　　　　　　　九十一年度台上字第五二四七號
　　上　訴　人　甲○○
　　　　　　　　乙○○
右上訴人等因盜匪案件，不服台灣高等法院中華民國九十一年三月十二日第二審更審
判決（九十一年度上重更(一)字第一號，起訴案號：台灣新竹地方法院檢察署八十九年
度偵字第一六二六號），提起上訴，本院判決如左：
    主  文
上訴駁回。
    理  由
本件原判決認定上訴人甲○○甫因懲治盜匪條例案件，經原審法院於民國八十八年十
一月二十六日判處有期徒刑七年六月尚未執行之際（該案嗣於八十八年十二月三十日
確定，八十九年三月三十一日開始執行），於八十八年十二月十一日晚間，與上訴人
乙○○及乙○○之母房秀香、房秀香之同居人李振榮、李振榮之姪女李芳玲，由李振
榮駕駛農用廂型車搭載自新竹縣竹東鎮前往新竹市○○路上之某卡拉ＯＫ店飲酒唱歌
後，再由李振榮駕駛該廂型車載送返回新竹縣竹東鎮途中，甲○○於該廂型車內詢問
房秀香有何賺錢方法時，房秀香戲稱位於新竹縣竹東鎮○○路四三五巷四十一號之矮
屋內僅住有一老太婆及智障兒子（指十七年一月二十二日出生之呂鄧平妹及智能障礙
之呂火龍），如去嚇嚇他們即有錢拿（房秀香部分已經檢察官不起訴處分確定），嗣
於翌（十二）日零時許，李振榮將乙○○、甲○○載返新竹縣竹東鎮○○○路九巷十
二號乙○○住處後，甲○○、乙○○因缺錢花用，遂基於共同意圖為自己不法之所有
之犯意聯絡，謀議以強暴之方法強盜呂鄧平妹住處內之財物，先於八十八年十二月十
二日凌晨零時三十五分許以0000000000號（甲○○持用）、000000
0000號（乙○○持用）行動電話試行聯絡，並由乙○○自其家中取出一把非其所
有之捕捉螃蟹用之下水刀（非槍砲彈藥刀械管制條例列管之刀械）放於其母房秀香所
有未懸掛號牌之機車（原號牌為ＫＦＳ｜９５０號）行李箱內，駕駛該機車搭載甲○
○前往呂鄧平妹上開住處附近將機車停妥後，見呂鄧平妹與呂火龍均已熄燈就寢，由
甲○○先將該下水刀預藏於身上，與乙○○至呂鄧平妹住處前門敲門，俟呂鄧平妹前
來應門時即訛稱因機車故障欲借電話聯絡家人救援等語，呂鄧平妹不疑有他，請甲○
○、乙○○繞道自側門進入住宅後，由甲○○先佯裝依呂鄧平妹指示進入呂火龍房間
內打電話，並趁機持預藏之下水刀將該電話線割斷，於拉扯電話線時造成電話機撞擊
桌面而發出「咚」一聲，呂鄧平妹聽見聲響本欲進入呂火龍房間查看，甲○○與乙○
○隨即佯裝用畢電話，自呂火龍房內折回側門狹窄通道上擋住呂鄧平妹前方並齊喊「
搶劫」，呂鄧平妹受驚呼叫，並沿廚房通道逃跑，不慎臉部朝下跌倒於廚房內（第一
次跌倒），甲○○與乙○○在客觀上均能預見如對年邁之呂鄧平妹身體加諸暴力傷害
，將有造成死亡之結果，雖在主觀上並無致呂鄧平妹死亡之意思，然仍由甲○○趨前
以強暴方法抓住呂鄧平妹並逼問錢放何處，又為迫使呂鄧平妹告知藏錢處所乃握拳朝
呂鄧平妹臉部捶打數下，因呂鄧平妹依然表示沒錢，即將呂鄧平妹帶回側門通道內繼
續逼問藏錢處所，再接續以拳毆擊呂鄧平妹口、鼻、太陽穴（左眼眶外側）、左後耳
部等處，呂鄧平妹雖以雙手抱頭阻擋仍不堪頭部之捶擊而疼痛哀嚎，呂鄧平妹乘機欲
再往外逃跑求援，為甲○○由後抓其後頸部衣服，致使呂鄧平妹仰躺向後跌倒（第二
次跌倒），頭部撞擊地面，適呂火龍被呂鄧平妹哀嚎聲驚醒而自其臥房走來側門通道
查看，甲○○隨即將其左手所持之下水刀交予身旁之乙○○，由乙○○以下水刀架在
呂火龍脖子，押回呂火龍臥房看管，並搜尋呂火龍房內之財物無著，甲○○則基於與
乙○○同前之共同強盜犯意，接續在房間外毆打並逼問呂鄧平妹財物放置處所，呂鄧
平妹因受甲○○自進入屋內後所施強暴，致其身體受有鼻樑根部及上唇瘀血、上頜前
門齒外傷性牙齒斷裂脫落、左眼眶外側及左後耳部瘀傷、後枕部紅腫、骨折、左手臂
背側及兩膝瘀血等傷害，疼痛哀嚎不支，仰躺於該通道地上，甲○○即動手拔取呂鄧
平妹身上穿戴之金項鍊一條（重五點○五錢）、金手鍊一條（重二點七九錢），並要
乙○○共同將呂鄧平妹抬入房內一併交由乙○○看管後，甲○○隨即穿戴白色手套並
拿取屋內之手電筒一支、菜刀一把後，繞至廚房及呂鄧平妹臥房內繼續搜尋財物，而
於呂鄧平妹臥房櫥櫃上劫得新台幣（下同）二千三百九十元，並將呂鄧平妹房內之電
話筒摔斷，旋甲○○將菜刀丟棄於佛堂桌下、手電筒留置屋內後，於八十八年十二月
十二日凌晨一時二十分許，與乙○○離開呂鄧平妹住宅，相偕騎乘機車返回乙○○上
開住處，甲○○於途中將白色手套丟棄於不詳地點（以上菜刀及白色手套均未扣案）
，乙○○返抵住處後將下水刀放回廚櫃，並與甲○○均分現款，計得款一千一百九十
五元，其餘劫得現金及金項鍊、金手鍊則全歸甲○○所得，乙○○隨又於同日凌晨一
時三十分許撥打0000000000號行動電話，告知房秀香關於其與甲○○前往
呂鄧平妹住處劫財情事，甲○○嗣於同日上午九時許邀不知情之彭斯達至新竹縣竹東
逛街途中，要求彭斯達將上開劫得之金項鍊、金手鍊先後持至新竹縣竹東鎮○○路九
七號「金泰山銀樓」、同鎮○○街四五號「金寶山銀樓」，分別典當得款四千七百五
十元、二千七百三十四元後，將其中當款五百元贈予彭斯達，其餘典當得款連同上開
強盜分配所得現金均花用一空，乙○○亦將所分得之上開劫款花用完畢。而呂鄧平妹
於受傷後，至同日上午五時三十分許，呂火龍要求因晨跑經過附近之鄰居徐鳳煌進入
住宅查看，徐鳳煌進入後發現呂鄧平妹身體受傷且血流滿面，經聯絡呂鄧平妹家人前
來將呂鄧平妹送醫，仍因頭部鈍力性傷害、枕骨骨折合併腦挫傷、兩側硬腦膜下出血
，於同日下午一時四十分許死亡等情。係以上訴人等已自白其等基於不法之意圖，於
上揭時地強取呂鄧平妹置於屋內之現款二千三百九十元及金項鍊、金手鍊等情不諱，
互核其等所為供述相符，復有上訴人等犯罪時所攜帶之下水刀（經鑑定非屬槍砲彈藥
刀械管制條例管制刀械）扣案可稽，而上訴人等於劫取財物後，甲○○將其中金項鍊
及金手鍊委請不知情之彭斯達典當得款，亦據證人彭斯達於警局證述明確，且有金飾
買入登記簿影本在卷可憑。上訴人等係佯以借用電話為由，誑使被害人呂鄧平妹應允
進入屋內，先破壞室內電話線，繼而向被害人呂鄧平妹表示「搶劫」，再對被害人呂
鄧平妹施以強暴，致使被害人呂鄧平妹不能抗拒而任令甲○○取走右揭財物，迭據甲
○○坦承不諱，又被害人呂鄧平妹所睡房間桌上電話線確遭拉斷，被害人呂火龍於檢
察官勘驗現場時亦陳稱，渠房間曾遭歹徒翻箱倒櫃，桌上之電話線亦遭切斷，復有檢
察官履勘現場筆錄在卷足憑，而乙○○於警局亦供稱「呂鄧平妹說沒有後，想往外面
走，但被甲○○拉回來，致呂鄧平妹跌倒趴在地上，我則負責看住呂火龍的行動，甲
○○就到每個房間搜有無值錢的財物。」並於偵查中供稱「我只翻他兒子的枕頭，是
剛開始進入時有搜，後來就沒有。」第一審供稱「（你在呂火龍房間看管呂火龍的時
候也有搜他的東西？）有，搜他的枕頭跟草蓆。」嗣於原審供稱「我有翻他草蓆、枕
頭，看他房間是否有錢，結果沒有發見。」等語，徵之被害人呂鄧平妹身體確有鼻樑
根部有一處四點五乘四公分的紅棕色皮下瘀傷等傷害，益足徵上訴人等確有對屋內人
員施以強暴脅迫之行為。被害人呂鄧平妹於上訴人等共同實施強盜行為後，因頭部鈍
力性傷害造成枕骨骨折合併腦挫傷致兩側硬腦膜下出血，經送醫後延至八十八年十二
月十二日下午一時四十分死亡，業經檢察官督同法醫師相驗明確，有卷附勘驗筆錄、
解剖筆錄、相驗屍體證明書、驗斷書可稽。而被害人呂鄧平妹之屍體經勘驗並解剖後
，其身體鼻樑根部有一處四點五乘四公分的紅棕色皮下瘀傷，左眼眶外側有一處二點
二乘一點二公分的紅棕色擦、挫傷，上唇有明顯瘀血，上頜前門齒有外傷性牙齒斷裂
、脫落及出血，左後耳部有一處四乘三公分紅棕色皮下瘀血傷，後枕部有明顯紅腫，
兩側前額下葉均有腦挫傷，右側海馬迴亦有局部腦挫傷，兩側顱底無明顯腦挫傷，但
有兩側小腦扁桃體疝脫及繼發性的橋腦出血，右後枕部到右岩樣部有一條前後、上下
縱走長度八公分之線狀骨折，左前臂背側有三處紅棕色皮下瘀血傷，右膝部有一處二
乘一公分的擦傷及一處四點三乘四公分的紅棕色皮下瘀血傷，左膝部有一處三點五乘
二點一公分的紅棕色皮下瘀血傷，因頭部鈍力傷害，導致右後枕部線狀骨折、兩側硬
腦膜下腔出血及廣泛顱腦部損傷，因而導致昏迷死亡，有法務部法醫研究所解剖鑑定
報告在卷可稽。按年邁老婦若遭毆打，易造成死亡，又頭部為人之重要部位，若以拳
頭毆擊或使之與地面或其他堅硬物品碰撞，將有造成臚內出血死亡結果之可能，客觀
上為一般人所能預見，甲○○於年邁之被害人呂鄧平妹欲逃跑之際，予以毆打並強行
將之拉回，核屬接續對被害人呂鄧平妹所實施之加害行為，其於接續毆打及強行拉回
被害人呂鄧平妹時，主觀上雖未具有藉此使被害人呂鄧平妹發生死亡之意圖，然被害
人呂鄧平妹之死亡，既與甲○○所實施之傷害行為具有相當因果關係，且該結果應為
甲○○在客觀上所能預見，甲○○自仍應就被害人呂鄧平妹死亡之加重結果負其刑責
；又乙○○既係基於與甲○○共同實施強盜之意思而進入被害人呂鄧平妹住處，對於
將以對被害人實施強暴行為，自始即具有認識，復於甲○○接續實施強暴行為時在場
，況依乙○○於原審所為「（看守呂火龍時，是否聽到甲○○逼問呂鄧平妹錢放在那
裡）有，呂鄧平妹哀嚎說他沒有錢。」供述，亦足徵其明知甲○○對被害人呂鄧平妹
接續施以強暴之目的，即在於逼迫被害人呂鄧平妹交付財物，且核甲○○對被害人呂
鄧平妹所實施之強暴行為，亦無逾越與乙○○共同犯意聯絡之情形，乙○○雖未親自
對被害人呂鄧平妹實施強暴行為，仍應就共同正犯即甲○○所實施行為同負刑責。甲
○○辯稱被害人呂鄧平妹係於逃跑之際跌倒受傷致死；乙○○則以甲○○第二次毆打
呂鄧平妹時，渠在呂火龍房間內，不知甲○○再對呂鄧平妹頭部實施毆打云云置辯。
均不足採信。甲○○聲請再鑑定被害人呂鄧平妹之死亡原因，然因事證已明，核無再
鑑定之必要。於理由內逐一指駁、說明。核上訴人等所為，於行為時係犯懲治盜匪條
例第三條第一項第十款強劫因而致人於死罪；公訴人雖認其等係犯刑法第三百三十二
條第四款之強盜而故意殺人罪，然依上訴人等對被害人呂鄧平妹所實施傷害行為之程
度，尚難認行為時主觀上已預見將造成死亡之結果，且該死亡之結果並不違背上訴人
等之本意，尤不得以上訴人等於被害人呂鄧平妹受傷之情形下離去，遽臆測具有殺人
之不確定故意，公訴人認上訴人等係犯強盜而故意殺人罪，尚有未洽，起訴法條應予
變更。又上訴人等犯罪後，懲治盜匪條例已於九十一年一月三十日公布廢止，刑法第
三百二十八條亦於同日修正，於同年二月一日生效。又懲治盜匪條例雖經廢止，但因
廢止該條例之同時，已修正刑法相關法條，立法目的旨在以修正後之刑法相關法條取
代該條例部分相關法條，且因該條例廢止前，與新修正之刑法相關法條，均有刑罰規
定，就此而言，自屬刑法第二條第一項所謂之行為後法律之變更，自應就行為時有效
之懲治盜匪條例與裁判時之修正後刑法之相關規定比較適用。懲治盜匪條例第三條第
一項第十款所規定強劫因而致人於死罪之法定刑為「死刑或無期徒刑」，修正後刑法
第三百二十八條第三項前段之法定刑則為「死刑、無期徒刑或十年以上有期徒刑」，
應適用較有利於上訴人等之修正後刑法第三百二十八條第三項前段規定處罰。上訴人
等對於右揭強盜因而致人於死之犯罪行為，彼此間具有犯意聯絡及行為分擔，為共同
正犯。因而撤銷第一審判決，適用刑法第二條第一項前段、第二十八條、第三百二十
八條第三項前段、第三十七條第一項、第二項，並審酌甲○○有犯罪前科，竟不知悔
改而再犯本案，又上訴人等為圖小利，不惜劫財並毆打被害人呂鄧平妹並因而致死，
對於社會治安危害重大，又甲○○出手毆打被害人呂鄧平妹，於呂鄧平妹倒地後猶逼
令交付財物，其犯罪情節顯較乙○○嚴重，及其他犯罪一切情狀，分別量處甲○○無
期徒刑，褫奪公權終身；乙○○處有期徒刑十五年，褫奪公權五年。扣案之下水刀一
把，並非槍砲彈藥刀械管制條例列管之刀械，雖供上訴人等實施犯罪行為所用，然並
非其等所有；甲○○作案時穿戴之白色手套及所持用手電筒、菜刀，無積極證據證明
為上訴人等所有，均不予沒收。經核於法尚非有違。次按證據之憑信力如何，事實審
法院依自由心證之原則，本有斟酌取捨之權，苟其取捨，不違背經驗法則或論理法則
，不得任意指為違法。原判決對於上訴人等有關犯罪之證據，已盡其調查之能事，而
其論處罪刑，復已詳敘其所憑之證據及認定之理由，所為論敘亦與卷內證據資料悉相
符合，其證據之取捨與證據證明力判斷職權之行使，以及量定刑度之理由說明，暨法
則適用之論敘，亦均無違背證據法則與實定法則。上訴人等上訴意旨，仍執前詞，各
自推諉刑責，任意指摘原判決不當，均非足取。又上訴人等割斷被害人電話線，摔斷
其電話筒部分，未據合法告訴，原判決未一併論究，並無不合，甲○○上訴意旨，執
此指摘，亦非有理由，應予駁回。
據上論結，應依刑事訴訟法第三百九十六條第一項，判決如主文。
中      華      民      國    九十一    年      九      月     十九     日
                              最高法院刑事第二庭
                                  審判長法官  陳  錫  奎
                                        法官  洪  清  江
                                        法官  李  伯  道
                                        法官  邵  燕  玲
                                        法官  吳  昆  仁
      右正本證明與原本無異
                                              書  記  官
中      華      民      國    九十一    年      九      月     三十     日
